【裁判字號】    97,上易,399
【裁判日期】    970307
【裁判案由】    竊盜
【裁判全文】
臺灣高等法院刑事判決                 97年度上易字第399號
上  訴  人
即  被  告  乙○○ 起訴書誤.
輔  佐  人  甲○○
上列上訴人因竊盜案件，不服臺灣士林地方法院96年度易字第10
74號，中華民國96年10月12日第一審判決（起訴案號：臺灣士林
地方法院檢察署96年度偵字第6033號），提起上訴，本院判決如
下：
    主  文
原判決撤銷。
乙○○犯結夥竊盜罪，累犯，處有期徒刑月又拾伍日，如易科
罰金，以新台幣壹仟元折算壹日；又共同犯竊盜罪，累犯，處有
期徒刑月，如易科罰金，以新台幣壹仟元折算壹日，三輪車壹
部沒收。應執行有期徒刑伍月，如易科罰金，以新台幣壹仟元折
算壹日，三輪車壹部沒收。
    事  實
一、乙○○前於民國90年間因竊盜案件，先後經臺灣臺北地方法
    院及臺灣士林地方法院以90年度易字第176號、90年度湖簡
    字第250號判決分別判處有期徒刑6月、6月確定；又於92年
    間因竊盜案件，經臺灣士林地方法院以92年度簡字第392號
    判決處有期徒刑6 月確定；又於93年間先後因竊盜案件，分
    別經本院、臺灣士林地方法院以93年度上易字第617號、94
    年度易字第97號判決各處有期徒刑11月、8月確定，甫於95
    年4 月22日（起訴書誤載為4月30日，應予更正）縮刑期滿
    執行完畢，翌日出監，詎猶不知悔改，又因精神障礙，致其
    辨識行為違法及依其辨識而行為之能力均顯著減低，而為下
    列犯行：
  (一)於96年5 月5 日凌晨某時許，夥同另姓名、年籍均不詳之成
    年男子2 人，搭乘該2 名姓名、年籍不詳成年人使用之不詳
    車號之自用小貨車，行經臺北縣汐止市○○路○ 段311 巷15
    弄6 號輝鳳宮旁之私人空地，見該空地上置有丙○○所有以
    藍白相間之帆布及塑膠板遮蓋，其內放置有冷氣機4 臺、白
    鐵桌1 個、鐵盤1 個等物品，四下無人，3 人竟基於意圖為
    自己不法所有之犯意聯絡，竊盜上開物品得手，乙○○且即
    於同日上午9 時許，將竊盜得由其分得手之上開贓物中之白
    鐵桌1 個、鐵盤1 個持至臺北市南港區○○○路○ 段臨2 之
    5 號「逢泰行資源回收場」變賣，所得金錢供己花用。
  (二)乙○○食髓知味，惟因自己欠缺搬運贓物之工具，遂於96年
    5 月11日晚間6 時40分許，邀同王恭俊，2 人共同基於意圖
    為自己不法所有之犯意聯絡，由王恭俊駕駛其所有之三輪車
    1部，搭載乙○○再度前往上址，2人徒手將上址空地內以藍
    白相間帆布及塑膠板遮蓋，內為丙○○所有，置放於該處空
    地上冷氣機1台、白鐵製水槽1個及鋁條共8支陸續搬置於王
    恭俊所有之三輪車上後，適丙○○友人陳義雄於空地旁之輝
    鳳宮內與友人聊天，察覺戶外有人搬運東西，前往查看，赫
    然發現乙○○、王恭俊2人已將上開丙○○所有，置放於該
    處空地上冷氣機1台、白鐵製水槽1個及鋁條共8支等物搬運
    置於三輪車上，旋告知丙○○，而當場逮獲乙○○及王恭俊
    2 人。
二、案經丙○○訴由臺北縣政府警察局汐止分局報告臺灣士林地
    方法院檢察署檢察官偵查起訴。
    理  由
壹、程序方面：
一、按被告以外之人於審判外之言詞或書面陳述，除法律有規定
    者外，不得作為證據；又被告以外之人於審判外之陳述，雖
    不符合同法第159 條之1 至第159 條之4 之規定，但經當事
    人於審判程式同意作為證據，法院審酌該言詞陳述或書面陳
    述作成時之情況，認為適當者，亦得為證據。當事人、代理
    人或辯護人於法院調查證據時，知有第159 條第1 項不得為
    證據之情形，而未於言詞辯論終結前聲明異議者，視為有前
    項之同意，刑事訴訟法第159 條第1 項及第159 條之5 分別
    定有明文。查本判決下列所引用之各該被告以外之人於審判
    外之陳述（含書面陳述），雖屬傳聞證據，惟均經當事人於
    原審準備程式及本院審判期日中均表示無意見而不予爭執，
    且迄至言詞辯論終結前亦未再聲明異議，本院審酌此等證據
    資料製作時之情況，尚無違法不當及證明力明顯過低之瑕疵
    ，亦認為以之作為證據應屬適當，故揆諸前開規定，爰逕依
    刑事訴訟法第159條之5規定，認前揭證據資料均例外有證據
    能力，合先敘明。
二、次按法院或檢察官得囑託醫院、學校或其他相當之機關、團
    體為鑑定；其須以言詞報告或說明時，得命實施鑑定或審查
    之人為之，刑事訴訟法第208 條第1 項定有明文。卷附臺北
    榮民總醫院出具之被告乙○○精神狀況鑑定報告書1 份，係
    原審函囑託該機關所實施之鑑定，有原審函文在卷可稽，自
    有證據能力。
貳、實體部分：
一、訊據上訴人即被告乙○○固坦承有於事實欄一、(一)、(二)所示
    時間，或與姓名年籍均不詳之成年男子2人，或與王恭俊共
    同拿取丙○○置放於上址輝鳳宮旁空地之上開物品之事實，
    惟矢口否認有何公訴意旨所稱之加重竊盜及普通竊盜犯行，
    辯稱於臺北縣汐止市○○路○段311巷15弄6號輝鳳宮旁之私
    人空地上發現上開物品，像是垃圾堆，認係他人拋棄所有權
    而隨置於該空地之廢棄物，故欲搬運出售，並無不法所有之
    意圖云云。惟查：
  (一)被告乙○○確有於上開時地，或夥同姓名年籍均不詳之成年
    男子2 人，或與共犯王恭俊，先後拿取丙○○置放於輝鳳宮
    旁空地之上開物品之事實，業據其與共犯王恭俊2 人迭於警
    詢、檢察官偵訊及原審審理中均坦承不諱，核與證人即告訴
    人丙○○於警詢及偵查中就失竊情節指訴相符，復有證人即
    逢泰行回收場負責人林梅雨之媳婦王金花就96年5月5日當日
    乙○○運載物品至回收場販售之經過所為證述，可以佐證被
    告事實欄(一)之犯行；證人陳義雄於警詢及偵查中，就當日目
    擊乙○○、王恭俊2人於搬運空地上物品及查獲經過所為之
    證述，則可佐證被告事實欄(二)所示犯行。此外，並有96年5
    月5日乙○○書寫予逢泰行資源回收場之便條紙1張（其上載
    有乙○○資料）、證人即告訴人丙○○所立具之贓物認領保
    管單及現場照片8幀在卷可稽，此部分事實應甚明確，至堪
    認定。
  (二)被告乙○○雖辯稱其主觀上不知上開擺放於臺北縣汐止市○
    ○路○段311巷15弄6號輝鳳宮旁之私人空地上之物品，係他
    人之物云云。然查，上開物品雖係擺放於戶外空地，然確經
    特意蒐集、整理，此觀證人即告訴人丙○○於警詢、偵查中
    證稱：「我放置於空地上之白鐵製品都有用藍白相間的帆布
    及塑膠板蓋住，一般人若沒有將帆布或塑膠板翻開，是不知
    道裡面有白鐵製品，因倉庫不夠大，所以我才將體型較大之
    白鐵製品置放於空地」，「（問：該處是否有圍起來？）沒
    有，但有蓋起來，而且放得很整齊」等語；證人即同案被告
    王恭俊於警詢時亦供承：「（問：白鐵、冷氣上面是否有用
    帆布及塑膠板蓋住？）是。」等語自明（參見臺灣士林地方
    法院檢察署96年度偵字第6033號卷【下稱：第6033號卷】96
    年5月12日警詢筆錄第22頁；96年5月12日偵訊筆錄第54頁）
    。況自擺放該處物品之種類、品項觀之，顯係他人刻意蒐羅
    而來，並非他人隨意棄置之物，被告乙○○自己既自陳係正
    從事資源回收，當亦知之甚詳。況共犯王恭俊於偵查中亦已
    供承：「（問：既然蓋住就表示有人所有，為何還將東西搬
    走？）乙○○跟我說他已問好，說可以搬」等語（參見第60
    33卷第53頁）；於原審行準備程序時，復坦承在拿取上開物
    品前即知係屬他人之物等情（參照原審法院96年7月6日準備
    程序筆錄第2頁），均足認上開搬運現場雖未特意以牆垣環
    繞或特意看管，然堆置於該址物品顯非他人棄置物品，被告
    乙○○主觀上且亦知悉竊取之物品均係他人之物，至為明確
    。
  (三)至被告乙○○上開事實欄(一)所示犯行，雖不能查得與被告結
    夥共犯之另外2 名成年人之姓名、年籍，惟審酌被告當次竊
    盜物品數量甚眾，體積、重量亦鉅，當無法1 人獨力行竊、
    搬運。參以被告乙○○自己缺乏搬運贓物之工具，始不得不
    於事實欄(二)所示時、地，邀同擁有三輪車之同案被告王恭俊
    一同犯案之事實，亦可窺見被告自白事實欄(一)所示犯行係與
    另外2名姓名、年籍不詳之成年人共犯等情，與事實相符。
  (四)綜上所述，本件事證明確，被告乙○○之犯行洵堪認定，應
    依法論科。
二、論罪科刑：
  (一)核被告乙○○如事實欄一、(一)部分所為，係犯刑法第320條
    第1項、第321條第1項第4款之結夥三人以上竊盜罪。
  (二)按竊盜罪既遂與未遂之區別，應以所竊之物已否移入自己權
    力支配之下為標準。若已將他人財物移歸自己所持，即應成
    立竊盜既遂罪（最高法院17年上字第509號判例意旨參照）
    。又按上訴人等結夥行竊，既已將竊得之鋁片裝入牛車，預
    備運走，則其竊盜行為顯已既遂，自不因被警截獲而有異（
    最高法院44年台上字第515號判例意旨參照）。查被告乙○
    ○與共犯王恭俊已著手如事實欄一、(二)之竊盜犯行，並陸續
    將丙○○所有置於空地上之上開物品搬上王恭俊所駕駛之三
    輪車完畢，隨時得駕駛該三輪車離開現場，上開物品實際上
    已移入其實力支配之下，揆之前引說明，犯行應屬既遂，是
    核被告乙○○如事實欄一、(二)部分所為，係犯刑法第320條
    第1項之普通竊盜既遂罪，檢察官認被告此部分所為係犯普
    通竊盜未遂罪，尚有未洽。而按既遂、未遂為犯罪之樣態，
    不涉及罪名之變更，自無庸變更起訴法條（最高法院九十三
    年度台上字第四四二一號判決意旨參照），附此敘明。又被
    告乙○○與共犯王恭俊就此部分之犯行，有犯意聯絡及行為
    分擔，皆為共同正犯。
  (三)被告乙○○所為上開刑法第321 條第1 項第4 款之結夥三人
    以上竊盜罪、刑法第320條第1項之普通竊盜既遂罪2罪間，
    其犯意各別，行為互異，應予分論併罰。又被告乙○○有事
    實欄所載之犯罪科刑執行情形，其受有期徒刑執行完畢後5
    年內，故意再犯上開有期徒刑之各罪，均構成累犯，應各依
    刑法第47條第1項之規定，加重其刑。
  (四)復按，刑法上之心神喪失或精神耗弱，應依行為時精神障礙
    程度之強弱而定，如行為時之精神，對於外界事務全然缺乏
    知覺理會及判斷作用，而無自由決定意思之能力者，為心神
    喪失；如此項能力並非完全喪失，僅較普通人之平均程度顯
    然減退者，則為精神耗弱，是刑法上之心神喪失或精神耗弱
    與醫學上之精神分裂症並不盡然相同，是否已達刑法上之心
    神喪失或精神耗弱之程度，仍應以行為時之精神狀態判斷之
    。而行為人於行為時是否處於心神喪失或精神耗弱狀態，係
    屬事實問題，醫院事後就行為人精神狀態之鑑定固足為法院
    之參考，然此項事實之存否，審理事實之法院仍應依職權，
    就其案發當時之言行表徵、精神狀態予以調查審認，尚不能
    端憑醫院所為鑑定報告為唯一論據（最高法院94年度臺上字
    第2686號判決意旨參照）。查被告乙○○於法院訊問時，詞
    不達意，供詞反覆，可見其精神狀態或有缺陷，其行為時是
    否亦有精神障礙，致其辨識其行為違法及依其辨識而行為之
    能力均顯著減低之情事，自有究明必要。經原審函囑行政院
    國軍退除役官兵輔導委員會臺北榮民總醫院鑑定後，結果略
    以：黃員於鑑定時之精神狀態檢查，言語鬆散乏組織，有不
    合邏輯之處，應有思想障礙，對問題較易離題，疑似虛談（
    虛構）現象，整體而言應處於精神病狀態，無病識感。在智
    力功能表現方面，整體智力測驗表現位於邊緣程度較一般人
    稍低。在情緒方面，因黃員無病識感，黃員否認身心症狀困
    擾之指標。黃員曾於案發前曾於本院就診1次，疑似精神病
    之診斷，然因黃員無病識感，未再就醫，黃員過去有使用安
    非他命之紀錄。根據偵查筆錄及黃員於鑑定時之敘述，黃員
    對案發時之行為虛構成為「社區服務」之打掃，加上過去黃
    員案發前之精神病史，及鑑定時黃員明顯的思想障礙，推斷
    黃員於犯案行為時之精神狀態，有「因精神障礙，致不能辨
    識行為違法或欠缺其辨識而行為之能力」等語，此有行政院
    國軍退除役官兵輔導委員會臺北榮民總醫院96年8月22日總
    精字第0960016405號函附乙○○96年8月18日之精神狀況鑑
    定書1份在卷可稽（附原審卷）。然本院審酌被告為警逮捕
    後，於警詢及檢察官偵訊時之陳述內容，其曾當庭向檢察官
    表示清楚知道自己陳述內容，又執詞置辯，於原審及本院訊
    問時亦同（原審96年5月12日訊問筆錄附於原審法院96年度
    聲羈字第137號卷內、本院97年3月4日審判程序筆錄）否認
    竊盜之物係「他人之物」，避重就輕，而為有利自己之辯解
    ，顯然知道自己所為係法律規範所不容，當非全無判斷是非
    之能力，足見被告行為當時之精神狀態當與刑法第19條第1
    項所謂「因精神障礙，致不能辨識行為違法或欠缺其辨識而
    行為之能力」並不該當。惟被告乙○○對外界事務之判斷能
    力，確較普通人之平均程度略低，確有「因精神障礙，致其
    辨識行為違法或依其辨識而行為之能力顯著減低之情形」，
    爰再依刑法第19條第2項減輕其刑。並依法先加而後減之。
三、原審對被告予以論罪科刑，固非無見，惟查：(一)刑法第三百
    二十一條第一項之加重強盜罪，法定本刑為六月以上五年以
    下有期徒刑，原審既認被告乙○○應依累犯規定加重其刑，
    復以被告應依刑法第十九條第二項減輕其刑，則依刑法第七
    十一條先加後減之結果，其刑期應不得低於三月，原審竟僅
    判處有期徒刑三月，適用法律，尚有違誤；(二)被告與共犯王
    恭俊就事實欄一、(二)之所為之竊盜犯行，應屬既遂，已如前
    述，原審遽認為未遂，亦有不當。被告上訴仍執詞否認上開
    犯行，辯稱只是去撿拾瓶瓶罐罐，要搬去報廢等語，惟被告
    於警詢時已坦承：九十六年五月五日是我開車載二名朋友前
    往該地竊取白鐵一批，所竊取之物品都賣到資源回收場去換
    現金；九十六年五月十一日是我常王恭俊一到臺北縣八連路
    一段311巷15弄6號旁竊取財物的，是王恭俊騎三輪車載我前
    往該處的，但只我自己一人將贓物搬運上三輪車上的等情；
    於原審準備程序時亦稱知道冷氣一臺、白鐵水槽、鋁條八支
    是別人的東西等語明確，是被告既明知上開物品係他人所有
    ，且未經被害人等之同意即擅自取走，其顯有不法所有之意
    圖，其嗣後翻異前詞辯稱要搬去報廢云云，顯係卸責之詞，
    不足採信。被告上訴雖無理由，惟原判決既有上開可議而無
    可維持，自應由本院予以撤銷改判。爰審酌被告正值青壯，
    竟不思自食其力以獲取所需，而與他人共同為竊盜行為，惟
    其確有精神耗弱之情事，且所竊財物價值不高，復考量其犯
    罪之動機、目的、手段、所生之危害，及其犯罪後仍矢口否
    認犯行等一切情狀，量處如主文第二項所示之刑，諭知易科
    罰金之折算標準，並應其執行之刑，以示儆懲。至被告乙○
    ○與同案被告王恭俊用以搬運竊盜贓物之三輪車一部，雖未
    扣案，惟無證據證明業已滅失，又係共犯王恭俊所有之物，
    已據王恭俊陳明在卷，依共犯責任共同原則，應依刑法第38
    條第1項第2款，宣告沒收。
據上論斷，應依刑事訴訟法第369條第1項前段、第364條、第299
條第1項前段，刑法第28條、第320條第1項、第321條第1項第4款
、第47條第1項、第19條第2項、第41條第1項前段、第38條第1項
第2款、第51條第5款，刑法施行法第1之1，判決如主文。
本案經檢察官呂光華到庭執行職務。
中    華    民    國    97    年    3     月    7     日
                  刑事第九庭審判長法  官  劉景星
                                  法  官  周盈文
                                  法  官  吳啟民
以上正本證明與原本無異。
不得上訴。
                                  書記官  江采廷
中    華    民    國    97    年    3     月    10    日
附錄：本案論罪科刑法條全文
中華民國刑法第320條
（普通竊盜罪、竊佔罪）
意圖為自己或第三人不法之所有，而竊取他人之動產者，為竊盜
罪，處5 年以下有期徒刑、拘役或 5 百元以下罰金。
意圖為自己或第三人不法之利益，而竊佔他人之不動產者，依前
項之規定處斷。
前二項之未遂犯罰之。
中華民國刑法第321條
（加重竊盜罪）
犯竊盜罪而有左列情形之一者，處 6 月以上、 5 年以下有期徒
刑：
一  於夜間侵入住宅或有人居住之建築物、船艦或隱匿其內而犯
之者。
二  毀越門扇、牆垣或其他安全設備而犯之者。
三  攜帶兇器而犯之者。
四  結夥三人以上而犯之者。
五  乘火災、水災或其他災害之際而犯之者。
六  在車站或埠頭而犯之者。


司法院資訊處製作；財團法人民間司法改革基金會備份。
